最高法院刑事判決　　　　　　九十四年度台上字第五四三七號
　　上　訴　人　台灣高等法院檢察署檢察官
　　被　　　告　甲○○
　　　　　　　　　　　　號
上列上訴人因被告偽證案件，不服台灣高等法院中華民國九十一
年十二月二十日第二審更審判決（九十一年度上更(一)字第五六二
號，起訴案號：台灣新竹地方法院檢察署八十七年度偵字第七一
四九號），提起上訴，本院判決如下：
    主  文
原判決撤銷，發回台灣高等法院。
    理  由
本件原判決以公訴意旨略稱：被告甲○○係台灣新竹地方法院民
國八十七年度簡上字第二二號劉秋煥（改名劉國群）、陳元嬌間
交還土地民事事件之證人。緣陳元嬌在新竹縣竹北市豆子埔九七
一之六地號之自有土地上建屋，劉秋煥當時即已知悉該屋越界至
其所有之九六九之一地號土地。被告明知此項事實，竟於八十七
年八月十九日，在該案準備程序期日，就案情有重要關係之事項
，於供前具結，而虛偽證述：「劉秋煥有地下室，所以先蓋，至
地面層後三人（指劉秋煥、陳元嬌及劉林秀妹）再一起蓋，動工
時就有界樁，當時依施工圖與釘樁施工，並不知有越界情形，於
放樣時，曾發覺陳元嬌與劉寬亮（劉林秀妹之夫）間的界址與實
際圖差五十公分，有向他們說這情形，當時並未發覺劉秋煥的有
問題……是蓋到地面時才發覺陳元嬌與劉寬亮間多五十公分，當
時並沒有通知劉秋煥……」等語，足生損害於審判之真實等情，
因認被告涉犯刑法第一百六十八條之偽證罪嫌云云。惟經審理結
果，以不能證明被告犯罪，因而撤銷第一審之科刑判決，改判諭
知被告無罪，固非無見。
惟按：客觀上為法院認定事實及適用法律基礎之證據，雖已調查
而其內容尚未明瞭者，即與未經調查無異，如遽行判決，仍屬應
於審判期日調查之證據而未予調查之違法。卷查：(一)、本件公訴
人認被告涉犯上開罪嫌，係以告發人陳元嬌提出，經被告親筆簽
名其上之陳情狀一紙，其中第四項記載：「陳情人（指陳元嬌）
為進一步瞭解實情，特拜訪當時負責建造的包工甲○○先生，據
言，當初起造時即發覺鑑界訂樁誤差甚大，經向吳洋平建築師及
地政事務所測量員與劉秋煥等人當面提出說明，但爾等皆認為無
妨，因此甲○○才按照建築師的指示放樣施工。且包商甲○○先
生願為本陳情狀內容背書，以示負責。」等語，為其所憑證據之
一（見起訴書證據並所犯法條欄一之(一)）。原判決則說明：「告
訴人（應係告發人之誤，指陳元嬌）陳情狀之內容，乃係依被告
在錄音訪談中之陳述所作，……惟經逐一比對被告所作錄音譯文
，全無一語言及陳情狀中之記載，則如何能指被告有陳情狀中所
為之談話？又如何能謂陳情狀中所記載者為事實？且被告辯稱因
受教育不多，長年來均從事土木包工，對文字閱讀，視為畏途，
況告訴人持陳情狀要求簽名蓋章時，僅言係欲對地政事務所陳情
，被告乃不以為意，未閱其內容即率予蓋章，故對陳情狀文字根
本未予審酌是否與事實相符，則陳情狀中之記載既非被告所為之
陳述，更如何可謂被告作證時之證詞與其在『陳情狀中之陳述』
不符，而指被告應負偽證之罪責？所辯亦符情理。」等由，資為
其認上開陳情狀，非可採取之論據（見原判決第六至七頁，理由
四之(四)）。然查被告於第一審審理時一再辯稱：當時告發人陳元
嬌係拿空白紙張要其簽名蓋章，事後陳元嬌才自行填寫偽造上開
陳情狀之內容云云（見第一審卷第七十頁、第二０六頁背面）；
嗣於原法院前審及原審始又改稱：因受教育不多，對文字閱讀，
視為畏途，未詳閱陳情狀之內容即率予蓋章等語（見上訴卷第一
一三頁背面、上更(一)卷第五十九頁背面），其辯詞前後齟齬，是
否可信，非無研求之餘地。又查告發人陳元嬌於偵查中提出其製
作之錄音譯文一份（見偵查卷第十一至十五頁），經被告於原法
院前審具狀陳稱：告發人陳元嬌製作之錄音譯文與被告製作之錄
音譯文（附於上訴卷第八十四至九十頁），二者內容不盡相符，
請求調查何者為正確等語（見上訴卷第九十九頁），乃原審就此
並未說明其調查之結果，亦未闡述其何以採信被告自行製作，而
摒棄告發人陳元嬌製作之錄音譯文之心證理由，逕為上開有利於
被告之論斷，難謂無調查職責未盡及判決理由不備之違背法令。
(二)、公訴人另以證人即原任新竹縣竹北市調解委員會委員范國堂
於偵查中陳稱：「陳元嬌找我去找甲○○，要他出庭作證時講實
話，甲○○有表示劉秋煥知道陳元嬌房子有越界」等證言，為其
所舉被告犯罪之證據之一（見起訴書證據並所犯法條欄一之(三)）
。原判決雖以：「然其（指范國堂）證詞並未言明劉秋煥係於何
時知悉陳元嬌房子越界，且證人范國堂來訪（指范國堂偕同陳元
嬌往訪被告）時，已事隔十年，時移境遷，以事後立場論述當年
事跡，敘事難謂正確」等由，因認「其（指范國堂）證詞可否採
信，顯非無疑」（見原判決第六頁，理由四之(三)）。然查證人范
國堂另於第一審調查時證稱：「（在偵查中八十七年十一月二十
七日之言，說甲○○知道劉秋煥知道陳元嬌有越界？）三個人蓋
房子就知道房子越界。」等語（見第一審卷第一五五頁背面），
其究係依據被告於審判外對其陳述而為上開證言，抑或純屬其個
人之推測？如屬前者，何以不足採為不利於被告之證據？又范國
堂於偵查中證謂：「甲○○有表示劉秋煥知道陳元嬌房子有越界
」等語，其就被告所指之「劉秋煥知道陳元嬌房子有越界」之時
間，究在陳元嬌房屋興建之前、之中或之後？雖未臻明確，而仍
有疑義，然因前揭事實攸關被告偽證罪責之成立與否，應有傳訊
范國堂再加釐清之必要。原審未予調查究明，遽為判決，併有可
議。檢察官上訴意旨執此指摘，非無理由，應認原判決仍有撤銷
發回之原因。
據上論結，應依刑事訴訟法第三百九十七條、第四百零一條，判
決如主文。
中　　華　　民　　國　九十四　年　　九　　月　三十　　日
                      最高法院刑事第七庭
                          審判長法官  林　增　福
                                法官  邵　燕　玲
                                法官  張　清　埤
                                法官  陳　世　雄
                                法官  陳　朱　貴
      本件正本證明與原本無異
                                      書  記  官
中　　華　　民　　國　九十四　年　　十　　月　　四　　日
                                                    Ｙ
